【裁判字號】    95,再抗,39
【裁判日期】    951127
【裁判案由】    訴訟救助
【裁判全文】
臺灣高等法院民事裁定                  95年度再抗字第39號
聲  請  人  乙○○
代  理  人  張淑貞律師
            徐嘉男律師
相  對  人  羅莎食品股份有限公司
法定代理人  丁○○
上列當事人間聲請訴訟救助事件，聲請人對於中華民國94年12月
9日本院94年度抗字第2859號確定裁定，聲請再審，本院裁定如
下：
    主  文
聲請駁回。
聲請費用由聲請人負擔。
    理  由
一按再審之訴，應於30日之不變期間內提起。前項期間，自判決
  確定之時起算，判決於送達前確定者，自送達時起算；其再審
  之理由發生或知悉在後者，均自知悉時起算。民事訴訟法第
  500條第1項、第2項前段定有明文。此於對確定裁定聲請再審
  者，準用之，此觀同法第507條規定自明。本件聲請人主張其
  於民國95年7月26日接獲訴外人盈碩國際股份有限公司（下稱
  盈碩公司）95年7月25日回函，得知於前程序第一審法院出具
  訴訟救助保證書之訴外人丙○○，並非盈碩公司之股東，始悉
  本件有民事訴訟法第496條第1項第13款所定之再審事由，並於
  95年8月24日對本院94年度抗字第31號確定裁定（下稱原確定
  裁定）聲請再審，自未逾上開不變期間等語，業據提出盈碩公
  司95年7月25日函、蓋有送達日期95年7月26日郵戳之信封等件
  為證（本院卷第11-13頁），復經證人即盈碩公司董事長甲○
  ○於95年10月2日在本院結稱前揭盈碩公司函文屬實等語明確
  （同卷第94頁），依前揭說明，本件再審不變期間應自95年7
  月26日之翌日起算，是聲請人於95年8月24日聲請再審，並未
  逾該30日之不變期間，洵屬合法。
二本件聲請人主張相對人於提起分配表異議之訴（下稱本案訴訟
  ）時，由丙○○出具保證書及盈碩公司股東名冊（以下依序簡
  稱系爭保證書、股東名冊），釋明其無資力支出訴訟費用之事
  由，而獲准訴訟救助，因丙○○非盈碩公司之股東，系爭股東
  名冊為訴外人林榮濱等人所偽造，有法務部調查局94年1月24
  日調科貳字第09400016780號鑑定通知書可稽，並經台灣板橋
  地方法院（下稱板橋地院）92年度自字第227號刑事判決所是
  認，而林榮濱等人持偽造之盈碩公司股東名冊、股東臨時會議
  事錄等件向經濟部中部辦公室聲請變更盈碩公司法定代理人、
  公司地址及股東名簿等登記，雖為經濟部中部辦公室92年4月
  17日經授中字第09231951390號函准登記在案，惟業經台北高
  等行政法院於94年7月7日以93年度訴字第1164號判決撤銷上開
  核准變更登記之行政處分，而回復上開登記事項未變更前之狀
  態等情，已據盈碩公司於95年7月25日函復明確，是前程序如
  能斟酌上開新證物，必認相對人用以代釋明之系爭保證書、股
  東名冊無可採，而駁回相對人訴訟救助之聲請。爰依民事訴訟
  法第496條第1項第13款規定，聲請再審，求為廢棄原確定裁定
  及前程序第一審即台灣新竹地方法院94年度救字第31號民事裁
  定（下稱前程序第一審裁定）等語。
三按聲請訴救助，應向受訴法院為之。於訴訟繫屬前聲請者，並
  應陳明關於本案訴訟之聲明及其原因事實。無資力支出訴訟費
  用之事由，應釋明之。前項釋明，得由受訴法院管轄區域內有
  資力之人，出具保證書代之。保證書內，應載明具保證書人於
  聲請訴訟救助人負擔訴訟費用時，代繳暫免之費用。民事訴訟
  法第109條定有明文。查前程序第一審法院係以其轄區內有資
  力之丙○○出具系爭保證書（前程序一審卷第27頁），以代釋
  明相對人無資力支出訴訟費用之事由，合於上開規定，而裁定
  准許相對人訴訟救助之聲請。又該法院就出具保證書之丙○○
  是否有資力一事，除參酌相對人所提丙○○資力證明即系爭股
  東名冊外（同卷第26頁），尚依職權自稅務電子閘門調取丙○
  ○財產所得明細（同卷第25、28、29頁），查得丙○○於93年
  度所得給付總額為新台幣（下同）59萬6,906元、財產總額為
  464萬6,200元，乃認定丙○○為有相當資力之人，而裁定准許
  相對人訴訟救助之聲請；雖聲請人對該裁定提起抗告，惟並未
  就系爭股東名冊或丙○○之資力有所爭執，而係主張前程序第
  一審法院未審查相對人就本案訴訟顯無勝訴之望，不符訴訟救
  助之要件等語，原確定裁定仍認其抗告為無理由，而裁定駁回
  之，業據本院調閱台灣新竹地方法院94年度救字第31號歷審民
  事卷查明無誤，有民事裁定可稽（本院卷第8-10、47頁）。
四次按當事人發現未經斟酌之證物或得使用該證物者，得以聲請
  再審對於確定裁定聲明不服，但以如經斟酌可受較有利益之裁
  定者為限。同法第507條、第496條第1項第13款定有明文。所
  謂發見未經斟酌之證物，指在事實審言詞辯論終結前已經存在
  之證物，當事人不知有此，致未斟酌，現始知之者，或知有該
  證物之存在，而當時未能提出，致不得使用者而言。否則，即
  無所謂發見。其知有該證物得使用而不使用者，亦在不得據以
  提起再審之訴之列。又當事人所提出之證物縱經斟酌，亦不能
  使其受較有利之裁判者，自不得依民事訴訟法第496條第1項第
  13款提起再審之訴（最高法院29年上字第1005號、80年台上字
  第462號判例、80年度台上字第2648號判決要旨參照）。經查
  ：
  (一)聲請人主張丙○○於前程序第一審法院出具之系爭股東名冊
    為林榮濱等人所偽造等語，業據提出盈碩公司95年7月25日
    函、板橋地院92年度自字第227號刑事判決、台北高等行政
    法院於94年7月7日以93年度訴字第1164號判決網路書類、法
    務部調查局94年1月24日調科貳字第09400016780號、94年9
    月28日調科貳字第09400440100號鑑定通知書、本院94年度
    上字第14號、最高法院95年度台抗字第36號民事裁定等件為
    證（本院卷第11-32、175-180頁），並經證人甲○○於95年
    10月2日在本院結稱：丙○○非盈碩公司之股東，系爭股東
    名冊上之盈碩公司印文非真正，已經法務部調查局鑑定在案
    ，並經板橋地院92年度自字第227號刑事判決認定該公司印
    文係屬偽造，經濟部已將92年間林榮濱變更盈碩公司登記部
    分回復至91年5月9日之登記資料等語明確（同卷第94頁），
    且提出板橋地院92年度訴字第2084號、93年度重訴字第350
    號民事判決、92年度自字第227號刑事判決影本等件為佐（
    同卷第56-80頁），復經本院調閱盈碩公司登記案卷查明無
    誤，有經濟部92年6月23日經授中字第09233735240號函、94
    年11月16日經授中字第09433180440號函（稿）、95年4月24
    日經授中字第09532081030號函（稿）、盈碩公司91年5月24
    日、92年4月17日變更登記表、88年3月26日、92年6月23日
    股東名簿、92年4月7日股東臨時會議事錄等件可按（同卷第
    148、150、181-192頁），固堪信實。
  (二)惟如前所述，前程序第一審法院係參酌前揭股東名冊及丙○
    ○93年度財產所得明細，認定丙○○係有相當資力之人，以
    其出具之保證書代釋明相對人無資力支出訴訟費用之事由，
    合於民事訴訟法第109條之規定，而准許相對人訴訟救助之
    聲請，並非徒憑系爭盈碩公司股東名冊為其唯一認定之依據
    。雖聲請人發現未經斟酌系爭股東名冊為偽造之前揭新證物
    ，縱令扣除系爭股東名冊記載丙○○所持盈碩公司之股數股
    款72萬元，惟因丙○○93年度所得給付總額為59萬6,906元
    ，其中利息部分合計25萬1,286元，94年度所得給付總額為
    61萬0,497元，其中利息部分合計25萬0,239元，有聲請人所
    不爭執之財產所得調件明細表可稽（同卷第49-54、83頁）
    ，倘以台灣銀行94年間牌告固定利率1.59%換算結果，其存
    款即高達約1,580萬元，仍屬有相當資力之人。況丙○○於
    94年10月24日出具保證書時，其所得給付總額約50、60萬元
    及銀行存款約1,580萬元，尚有價值446萬4,200元之坐落新
    竹縣竹東鎮○○里○○鄰○○路19號房屋及竹東鎮○○段1378
    地號土地（前程序一審卷第29頁），丙○○並於95年10月23
    日在本院結稱系爭保證書為其所寫，系爭股東名冊為林榮濱
    所提供，其上丙○○之印文均為其所蓋用，其有能力為本案
    訴訟費用之保證等語明確（同卷第132、133頁），則前程序
    第一審裁定認丙○○為有相當資力之人，核無不合；即使上
    開房地於83年間設定216萬元本金最高限額抵押權，或丙○
    ○嗣於94年11月29日將上開房地贈與其配偶雷國花（同卷第
    102頁），仍無礙上開認定之事實。至聲請人所提本院94年
    度抗字第2562號民事裁定（同卷第44、45頁），雖云「顯見
    原法院縱依抗告人之主張為分配，抗告人亦無任何剩餘財產
    可供分配，抗告人提起本案訴訟，是否欠缺權利保護要件，
    即有探究餘地」等語，姑且不論本案訴訟是否有欠缺權利保
    護要件之情形，因上開裁定係95年2月7日所為，非屬在本件
    事實審言詞辯論終結前已經存在而未經斟酌之證物，自難為
    有利於聲請人之認定。
  (三)綜上所述，聲請人所提出之前揭新證物，縱經斟酌，並不能
    推翻前程序第一審裁定及原確定裁定認定丙○○為有資力之
    人，其出具之保證書足以釋明相對人無資力支出訴訟費用之
    事由，而准許相對人訴訟救助之聲請，亦即不能使聲請人受
    較有利之裁判，依前揭說明，聲請人自不得依民事訴訟法第
    496條第1項第13款規定，對於原確定裁定聲請再審。
五從而，聲請人以原確定裁定有民事訴訟法第496條第1項第13款
  之再審事由，聲請再審，為無理由，不應准許。又本件事證已
  臻明確，聲請人其餘主張及陳述，經審酌後均不足以影響裁定
  之結果，無逐一論述之必要，併此敘明。
六據上論結，本件再審之聲請為無理由，爰裁定如主文。
中    華    民    國    95    年    11    月    27    日
                    民事第十六庭
                        審判長法  官  沈方維
                              法  官  湯美玉
                              法  官  張競文
正本係照原本作成。
如不服本裁定，應於收受送達後10日內向本院提出抗告狀，並應
繳納抗告費新台幣１千元。
中    華    民    國    95    年    11    月    28    日
                              書記官  章大富


司法院資訊處製作；財團法人民間司法改革基金會備份。
